臺灣彰化地方法院民事判決
110年度重訴字第97號
原      告  顏丁印  
訴訟代理人  蔡奉典律師
被      告  顏聖學  
            顏基平  
共      同
訴訟代理人  李冠穎律師
            洪婕慈律師
上列當事人間請求土地所有權移轉登記事件，本院於民國111年3
月30日言詞辯論終結，判決如下：
    主  文
被告顏聖學應將其所有坐落於彰化縣○○鎮○○段000○0號、面積2,3
30平方公尺土地（權利範圍全部)及同段282之3號、面積2,330平
方公尺土地（權利範圍全部)所有權全部移轉登記予原告。
訴訟費用由被告負擔。
本判決於原告以新臺幣4,194,000元供擔保後，得假執行。但於
被告顏聖學以新臺幣12,582,000元為原告預供擔保後，得免為假
執行。
    事實及理由
ㄧ、原告起訴主張：
  ㈠緣被告顏基平為訴外人顏義之長子，被告顏聖學為顏基平之
    子即顏義之長孫，原告則為顏義之三子。被告顏基平與顏義
    於民國（下同）108年1月初以口頭約定：顏義將其所有坐落
    於彰化縣○○鎮○○段00000○00000地號等二筆土地（下合稱系
    爭二筆土地）贈與被告顏基平之子顏學聖，顏基平則應將其
    所有之坐落於彰化縣○○鎮○○段00000號土地(下稱系爭516-3
    地號土地）贈與原告（下稱系爭贈與契約）。兩人約定後，
    顏義、原告及顏基平委託許炳墉代書辦理上開土地之所有權
    移轉登記事宜，顏義及顏基平亦均將辦理所有權移轉所需之
    所有權狀、印鑑證明等資料交付許炳墉代書代為辦理。上開
    土地本應一起辦理所有權移轉，然因系爭516-3地號土地為
    農牧用地，且其上有農業設施，須先取得農用證明始得辦理
    所有權移轉登記，故許炳墉代書先將系爭二筆土地移轉登記
    於被告顏聖學名下，惟當系爭516-3地號土地之農用證明核
    發，可以辦理移轉登記時，許炳墉代書將辦理資料送至北斗
    地政事務所辦理，但遭地政承辦人員以：這件因為土地所有
    權人顏基平至地政事務所阻擋過戶，有發生爭議，無法辦理
    過戶，請許炳墉代書協調後再送件。許炳墉代書遂將上開等
    情告知顏義及原告，並詢問顏基平拒絕過戶之原因，顏基平
    表示：原告應先將所有另一筆螺陽段282-1地號土地過戶給
    二弟即顏古錐，伊始願意將系爭516-3地號土地過戶給原告
    等語。然顏義與顏基平所達成之系爭贈與契約並無此條件，
    故拒絕此要求，雙方協調不成，顏義即於108年10月24日具
    狀對被告二人提起所有權移轉登記訴訟，聲明如同本件原告
    先位及備位聲明（鈞院108年重訴字第191號，下稱前案），
    於前案審理中，已傳訊許炳墉代書、顏古錐、陳傳富里長等
    多人作證，爰予引用。嗣後顏義因年老體衰，於109年9月6
    日簽立權利讓與同意書（下稱系爭同意書），將其請求被告
    二人移轉土地所有權之權利（包括訴訟上及實體上之權利）
    均無償讓與原告。並經前案承審法官當庭確認顏義之簽名及
    意思。惟前案因顏古錐趁顏義病重精神不繼之際，使顏義簽
    名於其事先準備好之撤回狀，並持向法院遞狀，經前案承審
    法官認為撤回已生效力，故駁回原告承當訴訟之聲請。
  ㈡因顏義已將其向被告顏聖學及顏基平請求移轉系爭二筆土地
    及系爭516-3土地之權利讓與原告，縱前案訴訟已撤回，原
    告仍可據系爭同意書提起本件訴訟。而系爭贈與契約係約定
    顏義將其所有系爭二筆土地贈與被告顏基平之子顏學聖，顏
    基平則應將其所有之系爭516-3地號土地贈與原告，為附負
    擔之贈與，經顏基平不履行其負擔，顏義已於前案起訴狀表
    示撤銷贈與並請求返還系爭二筆土地（為免被告爭執，原告
    再以本件起訴狀繕本送達為撤銷贈與之意思表示），贈與契
    約撤銷後，被告顏聖學即無保有系爭二筆土地之法律上原因
    ，故原告基於系爭同意書之讓與及不當得利法律關係為先位
    聲明之請求。退步言之，另依據民法第269之1規定，原告亦
    有權接請求顏基平移轉系爭516-3地號土地予原告，請求被
    告顏基平履行負擔，為備位之聲明請求。另若鈞院認為本件
    應適用互易之規定，原告亦主張因顏基平遲延給付，原告已
    於110年5月26日委請律師發函催告顏基平，原告依民法第25
    4條以本起訴狀送達為解除系爭贈與契約之意思表示，契約
    解除後被告顏聖學即無保有系爭二筆土地之法律上原因，故
    為先位聲明之請求。反之，若認為原告解除契約不生效力，
    則為備位聲明請求。
  ㈢證人顏古錐111年2月16日之證詞不可採為有利於被告之證據
    ：
    被告顏基平於前案所提出被證4財產分配協議書（下稱系爭
    協議書），其上簽名僅有顏基平及顏古錐，原告並未簽名如
    上，顯見原告不同意該協議書之內容，此與顏古錐證稱：「
    （後來為何沒有交換土地？）我要換、我大哥也要換，…但
    顏丁印不同意。」之情相符。另證人陳傳富於前案亦證稱：
    「他（顏丁印）有到場，但在協議書簽名之前就先離開」、
    「因為三方面沒有說好」等語，故原告與被告顏基平、顏古
    錐顯然未達成互換土地之協議。故顏基平辯稱伊基於該系爭
    協議書，所以才將系爭516-3地號土地委託代書過戶予原告
    ，與事實不符。再者，系爭協議書所載日期為108年4月14日
    ，然顏基平早於108年2月12日即委託代書辦理系爭513之3土
    地之事宜，足見被告於108年2月12日欲將系爭516-3地號土
    地過戶予原告，絕非基於系爭協議書，顏古錐所附和之證詞
    ，與事實不符，並不可採。
  ㈣顏基平為何會於108年2月12日委託許炳墉代書辦理將系爭516
    -3地號土地過戶予原告：
　  按顏基平為顏義之長子，顏聖學為顏義之長孫，顏丁印則為
    顏義之三子，均為顏義之至親，甚至依我國民間習俗，父母
    分配財產給子女時，會偏袒長子一房，故顏義無故意偏袒顏
    丁印，而為不利於被告行為之理由。依顏基平於前案108年1
    2月30日庭期之陳述：當時顏義想要將系爭二筆土地贈與給
    我，因為分財產要分給我，但是我身體不好，所以顏義說那
    就把土地贈與給顏聖學等語，足見，顏義一開始是跟顏基平
    談要將系爭二筆土地贈與給顏基平，因顏基平稱自己身體不
    好，顏義才改將系爭二筆土地贈與給顏基平之子，然顏義並
    非無故將系爭二筆土地贈與被告，而是要顏基平將伊名下系
    爭516-3地號土地贈與給原告，故顏基平係基於他與顏義之
    系爭贈與契約，才會在108年2月12日委託許炳墉代書辦理移
    轉系爭516-3地號土地之事宜。此時，三兄弟間尚未為交換
    土地協議。另依據顏義前案之起訴主張亦為：伊與顏基平約
    定互相贈與土地給彼此之子…。事實真相並非顏義與顏基平
    有換地協議，則顏義身為兩造之父親及祖父，有何理由在伊
    將土地贈與長孫顏學聖後，復因顏基平不履行將土地贈與顏
    丁印，又提起訴訟撤銷其贈與顏學聖土地之舉。
  ㈤許炳墉代書於前案所為證述，與前開事實相符，許炳墉身為
    兩造之代理人，有何理由故意做出委任人不利之證述，且許
    炳墉身為代書與兩造並無特殊利害關係，亦經具結，故其證
    詞應為可採等語。至被告辯稱依其所提出之公契未記載顏義
    及顏基平二人之約定，進而推論二人並無互為移轉不動產所
    有權之約定，因附於登記申請書後之契約俗稱公契，其性質
    為民法第758條物權契約，是作為課稅與土地登記之用，不
    是作為履行契約之依據，當事人通常會另簽一份契約書俗稱
    私契，作為履行契約之用，被告上開理由偏離不動產交易慣
    例，並無足取。
  ㈥並聲明：
　⒈先位聲明：被告顏聖學應將其所有坐落於彰化縣○○鎮○○段000
    ○0號土地(面積2,330平方公尺，權利範圍全部)、282之3號
    土地(面積2,330平方公尺，權利範圍全部)所有權全部移轉
    登記與原告。原告願供擔保請准宣告假執行。
　⒉備位聲明：被告顏基平應將其所有坐落於彰化縣○○鎮○○段000
    ○0號(面積2,038平方公尺，權利範圍全部)土地所有權全部
    移轉登記與原告。原告願供擔保請准宣告假執行。
二、被告則以：
  ㈠本件被告顏基平與訴外人顏義並未存有贈與契約，贈與系爭
    二筆土地之約定係存在於被告顏學聖與訴外人顏義間，且未
    附有任何條件：
　⒈所謂贈與，謂當事人約定，一方以自己之財產無償給與他方 
    ，他方允受之契約，民法第406條定有明文。是贈與契約之
    成立，受贈人須同意允受他人給與財產，始可能達成贈與契
    約意思表示合致，倘受贈之人不同意收受或要求將該財產給
    付與他人均與上開贈與契約之成立要件相異，顯無可能成立
    贈與契約，故於贈與關係下，應無成立指示給付或第三人利
    益契約之可能。本件原告主張訴外人顏義與被告顏基平成立
    贈與契約，約定將系爭二筆土地移轉登記與被告顏聖學，除
    與系爭二筆土地贈與契約所載内容不符外，更與贈與契約之
    本質相悖，自屬無稽。
　⒉又按附條件之贈與，乃停止條件或解除條件成就時，贈與契 
    約發生效力或失其故力；附負擔之贈與，係指贈與契約附有
    約款，使受贈人負擔應為一定給付之債務者而言，二者並不
    相同(最高法院102年度台上字第1816號判決意旨參照）。則
    所謂附有負擔之贈與應係「受贈人」應為一定給付之債務而
    言，倘非命受贈人為一定之給付者，自非屬民法第412條所
    謂附負擔之贈與，本件原告主張顏義與被告口頭約定： 「
    顏義應將系爭282-2、282-3號土地贈與給被告顏聖學，而被
    告顏基平則應將其所有彰化縣○○鎮○○段00000地號土地贈與
    予原告。」，惟該二贈與契約之受贈人、贈與人均非相同，
    顯與前法所規定使受贈人為一定給付之規定不同，自難認其
    屬民法第412條所訂附負擔之贈與。
　⒊另觀訴外人顏義及被告顏聖學所簽立系爭二筆土地贈與契 約
    （詳被證一）所載贈與人為顏義、受贈人為被告顏聖學，雙
    方同意就系爭二筆土地贈與所有權移轉等文字，並已申報贈
    與稅，甚至移轉系爭二筆土地之土地增值稅之納稅義務人即
    為被告顏聖學，應堪認顏義確與被告顏聖學就系爭二筆土地
    有贈與及受贈之意思一致，本件系爭贈與契約係成立且生效
    於被告顏聖學及顏義間。況系爭贈與契約所載：「…(5)贈與
    權利價值：壹仟貳佰伍拾捌萬貳千元正…(6)申請登記以外之
    約定事項：1,他項權利情形… 」等文字，可知贈與契約除表
    明土地坐落位置、面積及增值外，未有其他約定，即並未記
    載該贈與附有任何條件或負擔。依上開說明及契約文義可見
    ，被告顏聖學與顏義所簽立之系爭282-2、282-3贈 與契約
    ，乃屬一般贈與，並非附有負擔之贈與。
　⒋且依一般常情，若不動產贈與契約附有停止條件，須待條件 
    成就時契約始生效力，則贈與人應會待條件履行完必後，始
    會辦理不動產過戶相關手續。本件原告固主張顏義將系爭二
    筆土地贈與移轉於被告顏聖學，係以被告顏基平應將其名下
    系爭516-3地號土地移轉登記予原告顏丁印為條件，惟本件
    顏義係於108年1月16日與被告顏聖學訂立系爭二筆贈與契約
     ，於108年1月24日取得贈與稅不計入贈與總額證明書，並
    於108年1月28日取得土地增值稅不課徵證明書後送件申請移
     轉登記，然原告與被告顏基平係於108年1月25日始簽立贈
    與契約，並該贈與契約所檢附之贈與人顏基平印鑑證明，更
    遲至108年1月28日始申請、核發，並於108年2月12日始送件
    申請移轉登記，則依申請移轉登記時序觀之，可知系爭二贈
    與契約訂立時間、送件申請均非相同，甚者，本件贈與人顏
    義與被告顏聖學簽訂系爭二筆土地贈與契約時，原告與被告
    顏基平根本尚未訂立系爭516-3地號土地贈與契約，顯難認
    該二贈與契約有何關聯，更難認其有互為停止條件之情，本
    件應屬單純之二贈與契約，並被告顏基平以本書狀之送逵作
    為撤銷系爭516-3號土地贈與之意思表示。
  ㈡縱認顏義與被告顏基平間確存有原告所主張之附負擔贈與契
    約或附條件之贈與契約，本件原告並未取得請求被告顏聖學
    移轉系爭二筆土地或被告顏基平移轉系爭516-3號土地之權
    利：
　⒈本件原告雖主張持有系爭同意書而取得請求被告等人移轉土
    地所有權之權利，姑且不論該權利移轉同意書是否有效，觀
     其所載内容，訴外人顏義已於該同意書上特別載明其讓與
    之訴訟請求權乃係「台灣彰化地方法院108年重訴字第191號
    移轉所有權登記案件」之權利，尚不及於其他，則於該案件
    訴訟繫屬消滅後，該權利自屬消滅，原告以系爭同意書主張
    其已取得本件提起訴訟之權利，顯屬無稽。
　⒉訴外人顏義同意「將282-2、282-3地號土地贈與於被告顏聖
    學」之贈與契約並未附有條件已如前述，則依民法第408條
    第1項反面解釋，於顏義將上開土地移轉予被告顏聖學後，
    便不得撤銷其贈與之意思表示，則訴外人顏義於另案主張撤
    銷贈與應無理由，又依最高法院103年台上字第1473號民事
    判決判決要旨，撤銷贈與權乃屬贈與人之一身專屬權，尚無
    從移轉或繼承，則原告以起訴狀之送達作為撤銷贈與之意思
    表示，自非屬合法，併與敘明。另自訴外人顏義於前案110
    年3月16日言詞辯論期日所稱：「（問：撤回起訴狀，是何
    人拿給你蓋章？）忘記了。我還是希望三個兒子都將土地過
    戶還給我。」等語可見，訴外人顏義之真意乃希望取回先前
    過戶與原告、被告顏基平、訴外人顏古錐之土地，此亦足 
    證，其應無任何移轉土地權利予原告之意，原告主張顏義與
    被告顏基平間約定應將系爭516-3地號土地移轉予原告，更
    非屬實。
　⒊被告否認訴外人顏義與被告顏基平間存有互易契約，蓋本件 
    土地之移轉登記手續均委由同一地政士處理依常情，倘訴外
    人顏義與被告顏基平確有成立一不動產互易契約，雙方應會
    同時前往地政士事務所辦理相關移轉程序，然實際上，本件
    訴外人顏義與被告顏基平除係分開前往許炳墉代書事務所辦
    理土地移轉登記外，詳如前述申請移轉登記之時序，系爭51
    6-3地號贈與契約之簽約日期實晚於系爭282-2、282-3號贈
    與契約簽約日期，甚至訴外人顏義、被告顏聖學已取得贈與
    稅不計入贈與總額證明書後，原告與被告顏基平始簽立系爭
    516-3地號贈與契約，本件之處理程序實與一般互易之情形
    不符，自難單憑原告片面之詞逕認有互易契約之存在。
  ⒋原告固主張其依民法第269條之規定有權請求被告顏基平移轉
    系爭516-3號土地所有權予原告，然依最高法院判決意旨，
    指示給付與第三人利益契約並非相同，須契約當事人約定第
    三人取得直接請求他方給付之權利者，始有民法第269條第
    三人利益契約規定之適用 ，本件縱認顏義與被告顏基平確
    約定應將系爭516-3號土地移轉登記與原告屬實（被告堅詞
    否認），然並未約定原告取得直接向被告顏基平請求給付之
    權利，依上開說明自無民法第269條之適用。
　㈢本件互為贈與之約定實存在於被告顏基平、原告顏丁印及其 
    兄弟顏古錐，原告係刻意將兄弟間土地互換之約定與顏義、
    被告顏聖學間之贈與契約混淆，欲以此法取得被告顏基平之
    土地：
　⒈本件被告顏基平先前同意系爭516-3地號土地移轉登記予顏丁
    印部分，係因被告顏基平、原告及其兄弟顏古錐名下各有一
    筆土地，惟因地理位置間隔不利於使用，為使三人土地可完
    整利用，三人遂約定將名下之土地互換，達成「被告顏基平
    將北斗鎮中寮段516-3地號土地移轉登記予原告顏丁印；原
    告顏丁印將彰化縣○○鎮○○段00000地號土地移轉登記予顏古
    錐；顏古錐將埤頭鄉埔東段53、54地號土地移轉登記予被告
    顏基平」之協議，並為達節稅之目的，三人約定以贈與之名
    義為移轉登記，此亦有證人顏古錐之證詞：「（問 ：你是
    否知道顏基平有將516-3地號土地委託代書要過戶給原告？
    ）我知道這件事情。（問：這件事情是誰告訴你的？）因為
    我們三兄弟要互換土地所以我知道。」、  ( 問 ：原本你
    要過戶哪一塊土地給誰？）原本我要過戶一塊交流道那邊的
    農地給顏基平，不是全部是一部分。顏基平要過戶一塊2分1
    的土地給顏丁印，顏丁印要過戶一塊2分6的土地給我。我的
    土地約是700坪，要過戶一半給顏基平。」可稽，並與被告
    所提出被證六土地互換前後所有權歸屬情形相符，此亦可證
    ，被告顏基平絕非如原告所稱，係平白無故同意將其土地贈
    與予原告，原告故意以父親顏義及被告顏基平之另一贈與契
    約混淆視聽，藉此無償取得被告顏聖學之土地，實 非可取
    。
　⒉另原告固提出另案證人許炳墉證詞以證明被告顏基平與顏義 
    間存有附條件之贈與之約定，然觀證人許炳墉之證詞： 「
    （問 ：顏義為何要將這二塊土地贈與給顏聖學？）顏義說
    這兩塊土地比較大，所以要求顏基平將中寮段516-3號較小
    塊的土地過戶給顏丁印，顏基平也有同意。（問 ：你有親
    耳聽到顏基平也要將彰化縣○○鎮○○段00000地號土地過戶給
    顏丁印嗎？）是的，他們在我的事務所說好的，我 有聽到
    。」、「（問 ：顏義和顏基平是同時到你的事務所委託你
    辦理土地移轉登記，還是分開委託？）是分開委託辦理。（
    問 ：你剛說顏基平有同意要將516-3號土地過戶給顏丁印，
    當時顏義有無在場？）沒有。」，可見證人先證稱原、被告
    二人係於其事務所内達成互為贈與之協議，然嗣又隨即改稱
    二人是分開委託辦理土地移轉事宜，並未同時聽聞雙方同意
    為互附條件之贈與，則就顏義、被告是否同時前往其事務所
    委託辦理、何時聽聞雙方達成互為贈與協議等贈與契約成立
    之重要經過，證人許炳墉之前後證詞明顯矛盾，則其是否確
    實有親自聽聞顏義、被告約定土地互為贈與恐有疑義。
　⒊再者，證人許炳墉以代書為業，平日接觸之土地移轉案件甚
    多，本件證人許炳墉到庭作證時與顏義、被告委託辦理土地
    移轉事宜業間隔1年有餘，且其受委辦事項包括顏義贈與系
    爭二筆土地予被告顏聖學及原告、被告顏基平及其兄弟顏古
    錐交換土地事項，就原、被告及顏義所委辦事項詳情是否清
    楚記憶要非無疑，並證人同日所為之證詞實有前後矛盾之情
    形，應可足見證人恐已就原、被告及顏義間約定有記憶錯亂
    或混淆，其所為之證詞真實性顯然有疑，自不足憑採。況衡
    諸常情，於雙方合意附條件贈與之情形下，一般均會共同前
    往委託辦理土地移轉事宜，然本件原、被告及顏義根本未曾
    同時前往證人之地政士事務所，其至簽署贈輿契約、印鑑證
    明及送交地政事務所辦理之時間均非相同，顯不符常情，自
    不得僅以證人單方面聽聞顏義曾稱其與被告顏基平間有附條
    件贈與，即認定該事實，本件實乃原告為取得被告顏基平所
    有之土地，於擅自毁棄其與被告顏基平、顏古錐之約定後，
    刻意混淆其與兄弟間土地互換之約定，及顏義、被告顏聖學
    間之贈與契約，欲以此法取得被告顏基平之土地，所為實屬
    惡劣。
　㈣末者，本件原告固主張被證一、被證五之贈與契約僅為「公 
    契」，故不足以明白表示顏義及被告顏基平間契約之詳細内
    容，然原告否認被證一、被證五之契約内容有與事實上之約
    定不相符之情形，自應由原告詳為舉證。且自被證一契約可
    見，契約之當事人乃顏義及被告顏聖學，縱如原告所稱 「
    公契」僅作為移轉所有權之用，契約當事人間通常會將實際
    買賣價金、交付日期等重要事項另詳載於私契上，作為雙方
    履行之約定，惟於此情形下「公契」與「私契」之契約 當
    事人自應相同，否則何以認定二契約間具關聯性，而詳觀被
    證一契約，其契約當事人乃為顏義及被告顏聖學，與本件原
    告所主張契約當事人為顏義及被告顏基平，明顯不符，此亦
    足證，原告所稱絕非屬實等語。
　㈤並聲明：原告之訴駁回。如受不利判決，願供擔保請准免為
    假執行。
三、不爭執事項：
  ㈠被告二人為父子關係，訴外人顏義為原告及被告顏基平之父
    親，被告顏聖學則為其長孫。
　㈡系爭二筆土地原為顏義所有，地政士許炳墉代理兩造，將系
    爭二筆土地以贈與為原因，發生日期為108年1月16日之土地
    贈與所有權移轉契約書，持向彰化縣北斗地政事務所申請辦
    理所有權移轉登記至被告顏聖學名下，系爭二筆土地於108
    年1月31日移轉登記完畢（見前案卷ㄧ第153至175頁）。
　㈢系爭516-3地號土地為被告顏基平所有，地政士許炳墉代理兩
    造，將系爭516-3地號土地以贈與為原因，發生日期為108年
    1月25日之土地贈與所有權移轉契約書、顏基平之印鑑證明
    ，持向彰化縣北斗地政事務所申請辦理所有權移轉登記至原
    告名下，然未完成辦理移轉登記（見本院卷第35頁至41頁）
    。
  ㈣顏義前於108年10月24日向本件被告提起所有權移轉登記之訴
    ，起訴主張其與被告顏基平間有一附負擔贈與之約定（約定
    內容參本件原告起訴主張），由於被告顏基平拒絕履行將系
    爭156-3地號土地移轉予本件原告顏丁印之負擔，顏義爰撤
    銷系爭二筆土地之贈與契約，依不當得利法律關係先位聲明
    請求被告顏學聖將系爭二筆土地移轉登記予顏義；備位聲明
    請求被告顏基平履行負擔，將系爭516-3地號土地移轉登記
    予原告顏基平。嗣顏義於109年11月21日以民事撤回起訴狀
    撤回前案訴訟，並經被告同意而訴訟繫屬消滅。
四、得心證之理由：
  ㈠系爭二筆土地之贈與關係係存在顏義與被告顏基平之間，而
    此贈與關係存在顏基平須移轉登記系爭516-3地號土地予原
    告之負擔：
　⒈本件原告主張顏義與被告顏基平就系爭二筆土地成立附負擔
    贈與，約定內容為顏義贈與系爭二筆土地予顏基平之子即被
    告顏學聖，負擔內容為被告顏基平應移轉登記系爭516-3地
    號土地予原告顏丁印等節，然為被告所否認，並抗辯稱：系
    爭二筆土地之贈與係存在於顏義與被告顏聖學之間，另系爭
    516-3地號土地之贈與係存在被告顏基平與原告之間，為二
    獨立之贈與契約云云。經查，依前案卷附系爭二筆土地謄本
    及土地贈與所有權移轉契約書所載可知，系爭二筆土地雖係
    於108年1月16日訂立書面贈與契約由顏義贈與被告顏聖學，
    並於108年1月31日辦妥所有權移轉登記。然據證人即承辦代
    書許炳墉於前案審理中證稱：「（提示108年1月28日收件土
    地登記申請書，申請書是否你辦理的？）是的。」、「（何
    人委託你辦理的？）顏義、顏聖學的父親顏基平。」、「（
    提示108年1月16日土地贈與所有權移轉契約書，這份契約書
    是否你製作的？）是的。」、「此份贈與所有權移轉契約書
    ，顏義要將彰化縣○○鎮○○段00000○00000地號土地贈與給顏
    聖學，是否如此？）是的。」、「（顏義為何要將這二塊土
    地贈與給顏聖學？）顏義說這二塊土地比較大，所以要求顏
    基平將中寮段516-3號較小塊的土地過戶給顏丁印，顏基平
    也有同意。」、「（你有親耳聽到顏基平也要將彰化縣○○鎮
    ○○段00000地號土地過戶給顏丁印嗎？）是的，當時他們在
    我的事務所說好的，我有聽到。」、「（提示108年2月12日
    收件土地登記申請書，申請書要移轉516-3號土地，是否你
    為顏丁印、顏基平辦理的？）是的。」、「（何人委託你辦
    理的？）顏基平、顏丁印。但是這個案子被退回去了。」、
    「（這件地政事務所有收件，並且蓋核對身分證章，為何被
    退回？）地政事務所收件及審查的人當場跟我講，此案顏基
    平有告知地政人員這筆有糾紛，不能辦理過戶，而且他的印
    鑑證明也向戶政單位聲明作廢，所以退件，要我跟他們講協
    調好，如果要辦理的話，要提出新的印鑑證明。」、「（提
    示108年4月14日財務分配協議書，你是否知道這件事情？）
    不知道。」、「（顏基平同意將516-3號土地過戶給顏丁印
    ，有無說明過戶的原因，或是單純請你辦理過戶？）這是他
    們父子的約定，顏義本來要把螺陽段二筆土地過戶給顏基平
    ，顏基平說他太老了，要過戶給兒子顏聖學、但是顏義附帶
    條件要顏基平把516-3號土地過戶給顏丁印。」、「（你上
    面說的約定，是顏基平告訴你，或是顏義告訴你的？）顏義
    說的，顏基平拿印鑑證明、所有權狀等資料過來的時候，我
    也有向顏基平確認。」、「（顏基平有無到你事務所告知你
    土地沒有協調好，土地不能辦理過戶？）沒有，我去地政事
    務所，地政事務所人員跟我說，我才知道。印鑑證明是顏基
    平在108年1月28日申請出來，然後拿給我的，剛剛審判長拿
    給我看財產分配協議書是在108年4月14日，可見顏基平說的
    土地分配，應該是在土地申請被退件之後的事情。」等語明
    確（見前案卷ㄧ第211頁至215頁）。另核被告顏基平於前案
    審理中之陳述：當時顏義想要將282-2、282-3土地贈與給我
    ，因為分財產的時候要分給我，但是我身體不好，所以顏義
    說那就把土地贈與給顏聖學，顏義直接告訴顏聖學說土地要
    登記給他，我都不知道等語（見前案卷ㄧ第64頁）。亦核與
    證人許炳墉代書上開所稱：這是他們父子的約定，顏義本來
    要把螺陽段二筆土地過戶給顏基平，顏基平說他太老了，要
    過戶給兒子顏聖學情節相符。衡以許炳墉代書係受兩造委任
    辦理系爭二筆土地贈與事宜之人，為實際參與系爭二筆土地
    贈與過程之人，與兩造未有利害關係，其所述應堪採信。依
    上可知顏義係為分配財產，欲將系爭二筆土地贈與被告顏基
    平，然因顏基平自認年紀大，故而指示將系爭土地移轉登記
    予其子顏聖學名下，是顏義所有系爭二筆土地所有權之所以
    登記在被告顏聖學名下，係應顏基平指示而移轉，顏義與被
    告顏聖學間顯不存在贈與合意。否則，倘如被告顏基平所辯
    伊對於顏義贈與系爭二筆土地與被告顏聖學乙事均不知悉，
    係由顏義直接告訴顏聖學欲贈與系爭二筆土地等事宜，衡情
    被告顏聖學於辦理移轉登記程序應有所參與，然審酌上開辦
    理移轉程序之相關人等證述，均未見顏聖學參與其中，反倒
    係由顏基平及顏義委任承辦代書辦理，顏基平並交付其印鑑
    證明及系爭516-3地號土地之所有權狀等予承辦代書，被告
    前揭抗辯系爭二筆土地之贈與契約係存在於顏義與顏聖學間
    云云，與調查證據之結果不符，應無可採。本件應認系爭二
    筆土地係顏義要贈與顏基平，並由顏基平指示將系爭二筆土
    地辦理過戶給其子即被告顏聖學，故堪認系爭二筆土地之贈
    與係存在於顏義與顏基平之間，且就系爭二筆土地有成立原
    告主張內容之附負擔贈與無訛。
　⒉被告雖舉財產分配協議書及證人顏古錐之證詞為證，然觀被
    告於前案所提出財產分配協議書（見前案卷ㄧ第197頁），其
    上所載日期為108年4月14日，顯晚於本件被告顏基平係於10
    8年1月28日即交付承辦代書所有權狀、印鑑證明等相關資料
    ，欲辦理贈與系爭516-3地號土地事宜，被告主張係因財產
    分配協議書而欲贈與原告系爭516-3地號土地，顯然與上開
    事證不一致，已難採憑。何況系爭財產分配協議書上立協議
    書人欄亦無原告顏丁印之簽名，並據證人即財產分配協議書
    見證人陳傳富於前案審理中證稱：顏丁印有到場，但是在協
    議書簽名之前就先行離開，當時我有要求三兄弟都簽名完，
    我再簽名才有意思。顏丁印先行離開，是因為三方面沒有說
    好，我本來是要等他們三兄弟簽完名才簽，但顏基平叫我先
    簽名，說顏丁印等一下來就會來簽了等語（見前案卷第207
    頁至211頁）。則顏丁印、顏古錐、顏基平三人間是否有成
    立換地協議，亦非無疑。此外，考量顏家三兄弟間對於土地
    分配既生齟齬，被告顏基平豈會平白無故贈與系爭516-3地
    號土地予原告顏丁印，是被告所辯係基於兄弟間之換地協議
    始為贈與516-3地號土地云云，未能採為有利被告之認定。
　㈡顏義於前案合法撤銷系爭二筆土地之贈與契約後，將其權利
    讓與原告，原告請求被告顏聖學移轉系爭二筆土地所有權予
    原告，為有理由：
　⒈按贈與附有負擔者，如贈與人已為給付而受贈人不履行其負
    擔時，贈與人得請求受贈人履行其負擔，或撤銷贈與。贈與
    之撤銷，應向受贈人以意思表示為之。贈與撤銷後，贈與人
    得依關於不當得利之規定，請求返還贈與物。無法律上之原
    因而受利益，致他人受損害者，應返還其利益。雖有法律上
    之原因，而其後已不存在者，亦同，民法第412條第1項、第
    419條、第179條分別定有明文。
　⒉經查，顏義將系爭二筆土地應有部分贈與被告顏基平，顏義
    與顏基平曾達成合意附有系爭516-3地號土地應移轉予原告
    之負擔，業經本院認定如前，而被告顏基平於受贈後並未履
    行移轉系爭516-3地號土地予原告之負擔，為被告所不爭執
    。則顏義自得依民法第412條第1項規定撤銷贈與，而經顏義
    於前案訴訟中以起訴狀繕本之送達作為撤銷贈與意思表示之
    通知，被告已於108年10月30日收受起訴狀繕本（送達回證
    見前案卷第41、43頁）。故本件應認系爭二筆土地贈與契約
    業於108年10月30日經顏義合法撤銷。
　⒊本件系爭二筆土地之受贈人係被告顏基平，而顏基平指示將
    系爭二筆土地以贈與為原因逕行移轉登記給被告顏聖學，則
    被告顏聖學取得系爭二筆土地所有權，顯係無償取得，依民
    法第183條之規定，顏義自得請求被告顏聖學返還之。另查
    顏義於前案訴訟中，經讓與向被告顏聖學請求移轉系爭二筆
    土地之請求權及向被告顏基平請求移轉系爭516-3地號土地
    之請求權，業據原告提出權利轉讓同意書附卷為憑（見本院
    卷第43頁），固同意書上所載前案訴訟已繫屬消滅，仍不礙
    於顏義已將上開權利讓與原告之事實，則依上說明，原告依
    據不當得利返還請求權，請求被告顏聖學將系爭二筆土地之
    所有權移轉登記予原告，洵屬有據。　　
五、綜上所述，顏義與被告顏基平間既有成立附負擔之贈與，而
    被告顏基平於顏義依約將系爭二筆土地所有權移轉登記後，
    竟未履行該負擔，復經顏義撤銷其贈與，並將其返還請求權
    讓與原告，從而，原告依不當得利之法律關係，請求被告將
    系爭二筆土地移轉登記予原告，為有理由，應予准許。又原
    告提起本件訴訟，主張先位、備位之聲明，係慮及先位請求
    無理由時，得就備位之訴加以裁判，則先位之訴為有理由時
    ，備位之訴即毋庸裁判，必先位之訴為無理由時，法院始得
    就備位之訴為裁判。本件既已審認原告之先位之訴為有理由
    ，即無需就其備位之訴為審酌及裁判。
六、本件原告勝訴部分，兩造均陳明願供擔保聲請宣告假執行或
    免為假執行，均於法有據，爰分別酌定相當之擔保金額准許
    之。
七、本件事證已臻明確，兩造其餘之攻擊或防禦方法及所用之證
    據，經本院斟酌後，認為均不足以影響本判決之結果，爰不
    逐一論列，附此敘明。
八、訴訟費用負擔之依據：民事訴訟法第78條。
中　　華　　民　　國　　111 　年　　6 　　月　　1 　　日
                  民事第四庭    法　官　姚銘鴻
以上正本係照原本作成。
如對判決上訴，應於判決送達後20日內向本院提出上訴狀。如委
任律師提起上訴者，應一併繳納上訴審裁判費。
中　　華　　民　　國　　111 　年　　6 　　月　　1 　　日
                                書記官　楊美芳